---
title: "ANOVA"
author: "shuzihao"
date: "2023/4/24"
output: md_document
categories: "R"
---

# 介绍

方差分析（ANOVA）是一种用于确定两个或多个总体均值之间是否存在不同的统计检验，即用于比较两个或多个组之间是否存在显著性差异。

- t检验（t-test）用于比较两组
- ANOVA将t-test推广到两组之外，用于比较三组或多组

方差分析有多种版本(如：单因素方差分析（one-way ANOVA）、双因素方差分析（two-way ANOVA）、混合方差分析（mixed ANOVA）、重复测量方差分析（repeated measures ANOVA）等)。在本文中，我们只介绍最简单的形式ーー单因素方差分析(one-way ANOVA) ，并在本文的其余部分称之为方差分析(ANOVA)。

方差分析通过比较组间方差（between）和组内方差（within）来推断不同组别的均值是否存在显著性差异，如果组间方差大于组内方差，则表明两组之间的均值存在差异，然后计算组内和组件方差之间的比率（$\frac{variance_{between}}{variance_{within}}$），将该比率与Fisher概率分布的阈值（基于特定显著性水平的阈值，通常为5%）进行比较，来得出两组之间的均值的差异是否显著。

在本文以下的内容中涵盖以下几点：

- 方差分析的目的，什么时候应该使用零和替代假设。

- 方差分析的基本假设，以及如何检验

- 如何在R中进行方差分析

- 如何解释方差分析的结果

- 理解事后检验的概念并解释检验结果

- 可视化方差分析的结果和事后检验


# 数据

示例数据为`palmerpenguins`包中的`penguins`数据

```{r warning=FALSE}
# install.packages("palmerpenguins")
library(palmerpenguins)
```

该数据集包含3个不同物种（Adelie, chinstrap和Gentoo）的344只企鹅数据。数据集包含8个变量，但我们只关注鳍的长度和种类这两个变量：

```{r warning=FALSE}
library(tidyverse)

dat <- penguins %>%
  select(species, flipper_length_mm)
```

在进行方差分析之前应先进行一些基本的描述性统计数据分析：

```{r warning=FALSE}
summary(dat)
```

鳍的长度范围在172 - 231 mm之间，平均长度为200.9 mm。Adelie、Chinstrap以及Gentoo分别有152、68以及124只。

```{r warning=FALSE}
library(ggplot2)

ggplot(dat) +
  aes(x = species, y = flipper_length_mm, color = species) +
  geom_jitter() +
  theme(legend.position = "none")
```


# 方差分析的目的

一般而言方差分析用于：

- 研究分类变量在不同模式（在方差分析中也称为水平或治疗）下的测量值是否相似

- 比较不同水平的分类变量对定量变量的影响

- 解释基于定性变量的定量变量

在本文中我们将使用方差分析来回答“**3种企鹅的鳍的长度是否不同？**”这个问题。

方差分析的零假设和备择假设分别为：

- $H_{0}:μ_{Adelie} = μ_{Chinstrap} = μ_{Gentoo}（三个物种的鳍长度是相同的）$

- $H_{1}:至少有一个的均值是不同的（至少有一个物种与其他两个物种的鳍长度不同）$

要注意另一种假设并不是所有物种的鳍都不相同，所有均值相等（$H_{0}$）的对立面应该是至少有一个均值不同于其他均值（$H_{1}$）。

在这个基础上如果零假设被拒绝，那么表明至少有一个均值不同于其他两个均值，但不一定三个均值均不相同。这可能是Adelie的鳍长度不同于Chinstrap和Gentoo的鳍长度，而Chinstrap和Gentoo的鳍长度则是相同的。而检验三个物种之间是否不同则应使用事后检验。

# 方差分析的基本假设

统计检验的执行需要满足假设前提，当一个或几个假设不能满足时，虽然在技术上可以执行统计检验，但解释结果并相信结论是不正确的。

以下是方差分析的假设：

- **变量类型**：方差分析需要一个连续的定量因变量（与问题相关的测量结果相对应）和一个定性自变量（至少有两个水平）的混合。

- **独立性**：独立性的假设通常基于实验的设计和对实验条件的良好控制来实现，而不是通过形式化的测试来验证的。

- **正态性**：
  
  - 在小样本的情况下，残差应符合正态分布。可以通过直方图和Q-Q图直观的检验正态性假设，或可以使用正式的正态性检验（如Shapiro-Wilk或Kolmogorov-Smirnov test）。如果数据经过转换（如对数变换，平方根，幂变换等），残差仍然不符合正态分布，则可使用Kruskal-Wallis test（`kruskal.test(variable ~ group, data = dat`）。这种对非正态分布具有鲁棒性的非参数检验也可以比较多组，但与方差分析不同是该检验使用样本的中位数来比较。
  
  - 在大样本的情况下，根据中心极限定理，即使数据不符合正态分布，大样本的样品平均值通常也是正态分布的近似值。因此当样本的数据量很大（通常≥30）时，不需要检验正态假设。

- **方差齐性**：不同组的方差在总体上应该是相等的。这个假设可以通过图形化的方式进行检验（如通过比较箱线图或点线图中的离散度），或正式的使用Levene's test（使用`car`包中的`leveneTest(variable ~ group)`）或Bartlett test。如果数据不符合方差齐性的假设，可以使用Welch ANOVA（`oneway.test(variable ~ group, var.equal = FALSE)`）。Welch ANOVA不要求数据满足方差齐心，但数据应符合正态分布。而Kruskal-Wallis test不要求数据符合正态分布以及方差齐性。

- **异常值**：是一个远离其他观测值的值。不同组别间应没有明显的异常值，否则方差分析的结论可能有缺陷。

为了处理基本假设的这些问题，可以选择：

- 使用非参数检验

- 数据转换

- 剔除异常值（！）

下面是根据假设是否满足来选择合适的检验的总结：

1. 检查样本是否独立

2. 样本大小

  - 如果样本量少，则检验残差是否符合正态分布：
  
    - 如果符合正态性，则检验方差齐性：
    
      - 如果符合方差齐性，则使用ANOVA。
      
      - 如果不符合方差齐性，则使用Welch ANOVA。
      
    - 如果不符合正态性，则使用Kruskal-Wallis test。
    
  - 在大样本正态假设的情况下，则检验方差齐性：
  
    - 如果符合方差齐性，则使用ANOVA。
    
    - 如果不符合方差齐性，则使用Welch ANOVA。
    
## 变量类型

因变量`flipper_length_mm`是一个定量变量，而自变量`species`是一个定性物种（三个水平对应三个物种），所以我们混合了两种类型的变量，并满足了该假设。

## 独立性

由于数据是从随机选择的种群中收集的，因此假定观测结果是独立的，且三个样本组合和组间的测量结果是不相关的。

独立性假设通常是在实验设计和对实验条件的良好控制的基础上得到验证的，这里就是这种情况。

也可以通过Durbin-Watson test（`durbinWatsonTest(res_lm)`，`res_lm`是线性模型）来检验数据是否符合独立性。这个检验的零假设是指定一个自相关系数=0，而备择假设指定一个自相关系数≠0。

## 正态性

由于每个物种的最小样本量是68，因此不需要检验正态性，通常会直接检验方差齐性。

残差的正态性可以通过直方图和Q-Q图来检验，也可以通过Shapiro-Wilk test。

在检验正态性之前，需要先计算ANOVA，并将结果保存在`res_aov`中：

```{r warning=FALSE}
res_aov <- aov(flipper_length_mm ~ species,
  data = dat
)
```

然后可以通过直方图或Q-Q图直观的进行检验：

```{r warning=FALSE}
par(mfrow = c(1, 2)) # combine plots

# histogram
hist(res_aov$residuals)

# QQ-plot
library(car)
qqPlot(res_aov$residuals,
  id = FALSE # id = FALSE to remove point identification
)

```

通过上面的直方图和Q-Q图，我们已经可以看到数据符合正态性。直方图大致形成一条钟形曲线，表明残差遵循正态分布。Q-Q图中的点大致沿着直线走，而且大多数都在置信区间内，这也表明残差近似遵循正态分布。

一些研究人员在这里停下来，而其他人也通过正式的正态性检验来检验这一假设。您可以选择(i)只进行视觉测试，(ii)只通过正常性测试，或者(iii)既进行视觉测试又进行正常性测试。然而，请记住以下两点:

1. 方差分析的鲁棒性很小，偏离正态分布。这意味着，如果有少量的点稍微偏离正态分布，就不是一个问题(从方差分析结果的解释角度来看)；

2. 正态性检验有时相当保守，正态性的零假设可能会因为有限的偏离正态性而被拒绝。特别是对于大样本的情况，随着样本量的增加，测试的功率也随之增加。

现在还通过正态性检验来检验正态性假设，可以使用Shapiro-Wilk test或Kolmogorov-Smirnov test等。

- $H_{0}:数据来自正态分布$

- $H_{1}:数据不是来自正态分布$

```{r warning=FALSE}
shapiro.test(res_aov$residuals)
```

Shapiro-Wilk test 的P值大于一般的显著性水平（α=5%），因此接受零假设，即数据来自正态分布。

正态性假设也可以在“原始”数据(即观察数据)而不是残差上进行检验。但是如果在原始数据上检验正态性假设，则必须分别对每个组进行测试，因为方差分析要求每个组具有正态性。

对所有残差或每组的观察结果进行正态性检验是相等的，并将得到类似的结果。实际上“Y在每个群体中的分布是正态分布的”就等同于说“残差是正态分布的”。残差是Y的实际值与特定值x的Y的平均值之间的距离，因此在计算残差时会引入分组变量。

所以在ANOVA中实际上有两个检验正态性的选择：

- 分别检验每组“原始”数据(Y值)的正态性

- 检验所有残差的正态性(但不是每组)

在实践中，你会发现使用残差并一起检验它们通常更容易，特别是如果你有很多组或者每组只有很少的观察结果。

ANOVA是线性模型的一个特例。假设自变量是一个连续变量(而不是分类变量)，唯一剩下的选择就是检验残差的正态性，这正是在线性回归模型中检验正态性的方法。

## 方差齐性

假设残差符合正态分布，接下来检验数据方差是否符合齐性。

可以通过箱线图或点线图来进行检验：

```{r warning=FALSE}
# Boxplot
boxplot(flipper_length_mm ~ species,
  data = dat
)
```

```{r warning=FALSE}
# Dotplot
library("lattice")

dotplot(flipper_length_mm ~ species,
  data = dat
)
```

从箱线图和点线图中均可以发现不同的物种表现出相似的变异。

与正态假设一样，可以正式地用 Levene’s或Bartlett’s test来检验方差的相等性。Levene’s test对偏离正态分布的敏感性要低于Bartlett’s test。

这两个检验的零假设和备择假设是：

- $方差相等$

- $至少有一个方差是不同的$

在R中可以通过`car`包中的`leveneTest()`函数执行Levene’s test。

```{r warning=FALSE}
# Levene's test
library(car)

leveneTest(flipper_length_mm ~ species,
  data = dat
)
```

结果发现p-value＞0.05的显著性水平，所以不能排除物种间方差相等的假设(p-value = 0.719)，因此数据符合方差齐性。

## 检验正态性和方差齐性的另一种方法

可以通过`plot()`函数同时检验方差齐性和残差的正态性

```{r warning=FALSE}
par(mfrow = c(1, 2)) # combine plots

# 1. Homogeneity of variances
plot(res_aov, which = 3)

# 2. Normality
plot(res_aov, which = 2)
```


左边的图表显示，残差与拟合值(每组的平均值)之间没有明显的关系，因此假设方差均匀性。如果方差的同质性被破坏，红线就不会是平的(水平的)。

右边的图表显示，残差基本上遵循正态分布，因此假定为正态分布。如果违反了正态性，则点将始终偏离虚线。

## 异常值

通常使用箱线图来直观的对异常值进行处理：

```{r warning=FALSE}
boxplot(flipper_length_mm ~ species,
  data = dat
)
```

根据四分位数的定义，`Adelie`组中有一个异常值，然而该点并不被视为一个重要的异常值，因此可以假设数据没有重要的异常值。

# ANOVA

我们证明了方差分析所有的假设都得到了满足。

因此我们可以在R中继续实现方差分析，但应做一些初步分析，以至于更好的理解研究问题。

## 初步分析

在R中实际执行ANOVA之前，一个好的做法是将与研究问题相关的数据可视化。最好的方法是绘制和比较每个物种的鳍长度的箱形图。

```{r warning=FALSE}
boxplot(flipper_length_mm ~ species,
  data = dat
)
```

通过箱型图发现Gentoo的企鹅似乎有最大的鳍，而Adelie的企鹅似乎有最小的鳍。

除了每个物种的箱线图外，计算一些描述统计学(例如按物种分列的平均值和标准差)也是一个不错的做法。

```{r warning=FALSE}
library(dplyr)

group_by(dat, species) %>%
  summarise(
    mean = mean(flipper_length_mm, na.rm = TRUE),
    sd = sd(flipper_length_mm, na.rm = TRUE)
  )
```

平均值也是Adelie最低，Gentoo最高。然而箱形图和描述统计学图并不足以得出**鳍状肢在三个种群的企鹅中存在显著差异**的结论。

## R中的方差分析

R中的方差分析可以用几种方法进行，其中两种方法如下:

1. 使用`oneway.test()`函数

```{r warning=FALSE}
# 1st method:
oneway.test(flipper_length_mm ~ species,
  data = dat,
  var.equal = TRUE # assuming equal variances
)
```

2. 使用`summary()`和`aov()`函数

```{r warning=FALSE}
# 2nd method:
res_aov <- aov(flipper_length_mm ~ species,
  data = dat
)

summary(res_aov)
```

从上面的两个输出可以看出，两个方法的检验统计量(第一个方法中的 F = ，第二个方法中的 F 值)和 p 值(第一个方法中的 p 值和第二个方法中的 Pr (> F))是完全相同的，在方差相等的情况下，结果将保持不变。

第一种方法的优点是很容易从ANOVA（当方差相等时使用）切换到Welch ANOVA（当方差不等时使用）。这可以通过将`var.equals = TRUE`替换为`var.equals = FALSE`来实现，如下所示:

```{r warning=FALSE}
oneway.test(flipper_length_mm ~ species,
  data = dat,
  var.equal = FALSE # assuming unequal variances
)
```

第二种方法的优点为：

- 展示完整的方差分析表，

- ANOVA的结果（`res_aov`）可以保存使用，尤其是事后检验。

## 方差分析结果的解释

假设p值小于0.05，我们拒绝零假设，因此我们拒绝所有平均值相等的假设。所以我们可以得出结论，至少有一个物种的鳍长度不同于其他物种的鳍的长度(p<2.2e-16)。

在R中报告ANOVA结果的一种简单易行的方法是使用`report`包中的`report()`函数:

```{r warning=FALSE}
# install.packages("remotes")
# remotes::install_github("easystats/report") # You only need to do that once
# library(report) # Load the package every time you start R

# report(res_aov)
```

运行该函数将直接解释结果，指出物种对鳍长度具有显著影响。

`report()`函数也可以用于其他分析。

# 事后检验

## 多重检验问题

为了看出哪些组别与其他组别不同，我们需要所有组进行两两比较。由于有三个物种，我们将按以下方式进行比较：

- Chinstrap versus Adelie

- Gentoo vs. Adelie

- Gentoo vs. Chinstrap

因为我们需要比较两组，理论上可以通过3个t-test来比较物种，在这种情况下t-test也是比较精确的。

然而如果执行多个t-test，就会出现多个检验（也称为多重性）的问题。简而言之，当执行多个统计检验时，有些检验的p值将偶然小于α，即使所有的无效假设实际上都是正确的。

为了证明这个问题，考虑我们的例子，我们有3个假设要检验，并且期望的显著性水平为0.05。

由于机会而观察到至少一个重要结果(至少一个p<0.05)的概率是:

$$P(at least 1 sig. result) = 1−P(no sig. results)=1−(1−0.05)^{3} = 0.142625$$

所以，考虑到只有3个检验，我们已经有14.26%的机会观察到至少一个重要的结果，即使所有的测试实际上并不重要。并且随着组数的增加，比较的数量也增加，因此仅仅由于而产生显著结果的概率不断增加。

例如，对于10个组，我们需要进行45次比较，至少有一个显著结果的概率随机变为$1-(1-0.05)^{45} = 90%$。因此，当比较10组时，很有可能只是偶然地观察到一个显著的结果，当我们有14组或更多时，我们几乎可以肯定(99%)有一个假阳性！

事后检验考虑到多个测试已经完成，并通过调整α来处理问题，这样至少观察到一个重要结果的概率仍然低于我们所期望的重要性水平。

## R中的事后检验及解释

几种最常见的事后检验如下:

- Tukey HSD，用于相互比较所有组。

- Dunnett，用于与参照组进行比较。例如，考虑2个治疗组和一个对照组。如果你只想比较两个治疗组相对于对照组，并且你不想比较两个治疗组相互之间，Dunnett test是首选的。

- Bonferroni correction，只需要用比较的数量除以所需的全局α水平。在我们的例子中，我们有3个比较，所以如果我们想保持一个全局α= 0.05，将得到α’ = 0.05/3 = 0.0167 。然后，我们可以简单地对每个比较执行一个t-test，并将P值同新的α’进行比较。

假设所有三种方法的方差都是相等的（除非使用Welch’s t-test而不是Student’s t-test with the Bonferroni correction）。如果方差不相等，可以使用Games-Howell test等。

## Tukey HSD test

在我们的例子中，由于没有“参考”物种，并且我们有兴趣比较所有物种，我们将使用Tukey HSD test。

```{r warning=FALSE}
library(multcomp)

# Tukey HSD test:
post_test <- glht(res_aov,
  linfct = mcp(species = "Tukey")
)

summary(post_test)
```

在Tukey HSD test的输出中，在表的第一列和最后一列中。第一列显示了已经进行的比较，最后一列(Pr(>|t|))显示了每次比较的调整后的p值（零假设为两组相等，备择假设为两组不同），正是这些调整后的p值用于测试两组是否存在显著差异。

在这个例子中进行了如下检验:

- Chinstrap versus Adelie (line Chinstrap - Adelie == 0)

- Gentoo vs. Adelie (line Gentoo - Adelie == 0)

- Gentoo vs. Chinstrap (line Gentoo - Chinstrap == 0)

所有三个调整后的p值都小于0.05，因此我们拒绝所有比较的零假设，表明所有物种在鳍的长度方面都有显著差异。

事后检验的结果可以通过`plot()`函数来显示:

```{r warning=FALSE}
par(mar = c(3, 8, 3, 3))
plot(post_test)
```

置信区间并没有跨越零线，这表明所有的物种是显著不同的。

TukeyHSD test也可以用`TukeyHSD()`函数完成:

```{r warning=FALSE}
TukeyHSD(res_aov)
```

结果也可以通过`plot()`函数来可视化：
```{r warning=FALSE}
plot(TukeyHSD(res_aov))
```


## Dunnett’s test

我们已经在本节中看到，随着组数量的增加，比较的数量也会增加。随着比较数量的增加，事后比较必须进一步降低个体显著性水平，这导致统计能力下降（因此，人口中群体平均值之间的差异不太可能被发现）。

减轻这种情况并提高统计能力的一种方法是减少比较的次数。这种减少允许事后过程使用较大的单个错误率来实现所需的全局错误率。

虽然将所有可能的组与 Tukey HSD 测试进行比较是一种常见的方法，但许多研究都有一个对照组和几个治疗组。对于这些研究，你可能只需要比较治疗组和对照组，这样就减少了比较的次数。

Dunnett’s test恰恰就是这样做的ーー它只是比较作为参考的一个组与所有其他组，但并不是将所有组彼此进行比较。

现在，再次为了说明，考虑阿德利企鹅是参考物种，我们只对比较参考物种和其他两个物种感兴趣。在那种情况下，我们会使用 Dunnett 测试。

Dunnett’s test与Tukey HSD test代码的唯一区别在于`linfct = mcp(species = "Dunnett")`:

```{r warning=FALSE}
library(multcomp)

# Dunnett's test:
post_test <- glht(res_aov,
  linfct = mcp(species = "Dunnett")
)

summary(post_test)
```

事后检验的结果同样可以勇`plot()`函数展示：

```{r warning=FALSE}
par(mar = c(3, 8, 3, 3))
plot(post_test)
```

默认情况下，因子变量的引用类别是字母顺序中的第一个类别。这就是为什么在默认情况下，参考物种是 Adelie。引用类别可以通过`relevel ()`函数（或通过`{questionr} addin`）更改。考虑到我们希望把 Gentoo 而不是 Adelie 作为参考范畴:

```{r warning=FALSE}
# Change reference category:
dat$species <- relevel(dat$species, ref = "Gentoo")

# Check that Gentoo is the reference category:
levels(dat$species)
```

Gentoo 现时是第一个类别，实际上被视为参考水平。

为了使用新的参考进行 Dunnett 测试，我们首先需要重新运行 ANOVA，以考虑新的参考:
```{r warning=FALSE}
res_aov2 <- aov(flipper_length_mm ~ species,
  data = dat
)
```

然后我们可以用方差分析的新结果进行 Dunett 测试:
```{r warning=FALSE}
# Dunnett's test:
post_test <- glht(res_aov2,
  linfct = mcp(species = "Dunnett")
)

summary(post_test)
```

```{r warning=FALSE}
par(mar = c(3, 8, 3, 3))
plot(post_test)
```

# 对方差分析和时候检验同时进行可视化

如果您有兴趣在相同的图上(直接在箱形图上)包含 ANOVA 和事后测试的结果，这里有两段代码可能是您感兴趣的。

```{r warning=FALSE}
# Edit from here
x <- which(names(dat) == "species") # name of grouping variable
y <- which(
  names(dat) == "flipper_length_mm" # names of variables to test
)
method1 <- "anova" # one of "anova" or "kruskal.test"
method2 <- "t.test" # one of "wilcox.test" or "t.test"
my_comparisons <- list(c("Chinstrap", "Adelie"), c("Gentoo", "Adelie"), c("Gentoo", "Chinstrap")) # comparisons for post-hoc tests
# Edit until here


# Edit at your own risk
library(ggpubr)
for (i in y) {
  for (j in x) {
    p <- ggboxplot(dat,
      x = colnames(dat[j]), y = colnames(dat[i]),
      color = colnames(dat[j]),
      legend = "none",
      palette = "npg",
      add = "jitter"
    )
    print(
      p + stat_compare_means(aes(label = paste0(after_stat(method), ", p-value = ", after_stat(p.format))),
        method = method1, label.y = max(dat[, i], na.rm = TRUE)
      )
      + stat_compare_means(comparisons = my_comparisons, method = method2, label = "p.format") # remove if p-value of ANOVA or Kruskal-Wallis test >= alpha
    )
  }
}
```

第二个方法来自`{ggstatsplot}`包:

```{r warning=FALSE}
# library(ggstatsplot)

# ggbetweenstats(
#  data = dat,
#  x = species,
#  y = flipper_length_mm,
#  type = "parametric", # ANOVA or Kruskal-Wallis
#  var.equal = TRUE, # ANOVA or Welch ANOVA
#  plot.type = "box",
#  pairwise.comparisons = TRUE,
#  pairwise.display = "significant",
#  centrality.plotting = FALSE,
#  bf.message = FALSE
#)
```